【裁判字號】    98,台上,6803
【裁判日期】    981119
【裁判案由】    偽造有價證券
【裁判全文】
最高法院刑事判決            九十八年度台上字第六八０三號
上  訴  人  甲○○
                    13弄5號
選任辯護人  繆  璁律師
上  訴  人  乙○○
選任辯護人  陳俊傑律師
上列上訴人等因偽造有價證券案件，不服台灣高等法院中華民國
九十六年八月十四日第二審判決（九十六年度上訴字第八四五號
，起訴案號：台灣台北地方法院檢察署九十四年度偵字第二二一
八八號），提起上訴，本院判決如下：
    主  文
原判決撤銷，發回台灣高等法院。
    理  由
本件原判決撤銷第一審關於上訴人甲○○部分科刑之判決，改判
仍依修正前刑法連續犯之規定，論處甲○○共同連續行使偽造之
有價證券罪刑，並依中華民國九十六年罪犯減刑條例予以減刑（
累犯，處有期徒刑一年六月，減為有期徒刑九月，並為相關從刑
之宣告）；另維持第一審依修正前刑法連續犯之規定，論處上訴
人乙○○共同連續行使偽造之有價證券罪刑（處有期徒刑二年，
並為相關從刑之宣告），駁回乙○○部分之第二審上訴。固均非
無見。
惟查：（一）刑法第二百零一條第二項前段為行使偽造、變造之
公債票、公司股票或其他有價證券罪，後段則為意圖供行使之用
，而收集或交付於人罪，其行使與收集或交付之區別，在於前者
係冒充真券以欺罔相對人；後者則係明知為偽券而仍予收受，二
者性質不同。又收集與交付於人係兩種行為，如於意圖行使而收
集後，復以行使之意圖而交付於人，其收集行為應為交付行為所
吸收，僅論以交付之罪。且收集行為本即含有反覆為同一行為之
意，自無修正前刑法連續犯之適用可言。原判決事實認定上訴人
等夥同陳向罡共同意圖供行使之用，由乙○○對外自如原判決附
表編號六所示真實年籍不詳人及潘良男處收集偽造美鈔共九十五
張，再由甲○○持上開偽造美鈔前往中國信託商業銀行安和分行
而欲存入其所開立之外幣帳戶，惟遭銀行人員發覺而未得逞等情
（見原判決第二頁）；理由則敘明上訴人等就如原判決附表編號
六所示之偽造有價證券部分，分別成立刑法第二百零一條第二項
後段之意圖供行使之用而收集、交付偽造有價證券罪。且彼等多
次意圖供行使之用而收集偽造有價證券之犯行，時間緊接，犯罪
方法相同，觸犯構成要件相同之罪名，顯係基於概括犯意而為，
為連續犯，應依刑法第五十六條規定論以一罪，並加重其刑等語
（見原判決第九、十頁，理由壹之四）。惟原判決既認上訴人等
共同意圖供行使之用，收集偽造美鈔，並持往中國信託商業銀行
安和分行而欲存入其所開立之外幣帳戶，顯有欺騙該銀行之意，
此部分自難謂成立交付偽造有價證券罪；而彼等雖多次意圖供行
使之用而收集偽造有價證券，但收集行為本質上既含有反覆為同
一行為之意，亦無修正前刑法連續犯規定之適用。乃原判決認上
訴人等手持偽造美鈔存入中國信託商業銀行安和分行未遂，係犯
上揭交付偽造有價證券罪；且所犯收集偽造有價證券罪為連續犯
，應論以一罪，並加重其刑云云，自有適用法則不當之違法。（
二）證據之證明力，固屬於法院判斷之自由，但不得違背經驗法
則及論理法則，如其判斷仍存有疑竇，則在究明釐清前，尚難遽
採為被告有利或不利之認定。本件上訴人等自警詢、檢察官偵查
中迄原審審理時，始終否認知悉扣案鈔票係屬偽造之美鈔；而證
人即交付偽鈔之潘良男於第一審證稱：「我在大陸要回來時，人
民幣無法換新台幣，祇能換美金，有人介紹我說這個美金可以換
，我看不懂真假，就拿回來了。拿回來之後就去中國國際商業銀
行兌換，銀行行員看了美鈔一下，說他們不換這個，現在沒有在
換美金了。後來我向一位梁先生提到美金不能換的情形，梁先生
說乙○○可以換，但需以比六五折便宜一點之匯率交給乙○○，
梁先生並當場介紹我與乙○○接洽，我有向乙○○說上開美鈔銀
行不收的情形，乙○○就叫甲○○去拿驗鈔機來檢驗，結果可以
通過驗鈔機，乙○○說要將上開美鈔拿去抵押使用，要我便宜賣
給他，我便以六五折的價格出售等語（見第一審卷(二)第二六至二
八頁）；證人徐新泰於原審審理中亦到庭結證稱：伊於九十四年
十一月間任職中國信託商業銀行安和分行，擔任襄理之工作，為
櫃臺之主管。於同月九日接到匯豐銀行通知，之前回存面額美金
一百元之美鈔五百十一張均為偽造之美鈔，伊就把驗鈔機再過一
次，發現之前回存之偽鈔，驗鈔機是可以通過的，系爭偽鈔經過
人工及機器均無法辨識為偽鈔等語（見第一審卷(一)第一二七、一
二八頁）；而第一審及原審以上訴人等提出之驗鈔機實際勘驗真
鈔及部分系爭偽鈔結果，發現百元真鈔底部有二條防偽線，扣案
偽鈔亦有二條防偽線，且票面清晰等情（見第一審卷(二)第一一八
頁反面、原審卷第六五頁），是倘均屬無訛，乙○○於價購前，
既以驗鈔機加以檢驗，且系爭偽鈔亦能通過檢驗，上訴人等所辯
其等不知扣案鈔票係屬偽造之美鈔，僅係為貪圖小利及兌換之佣
金，始行兌換等語，是否不可採，尚非全然無疑。究竟上訴人等
係明知為偽鈔而仍持以行使，抑或不知其偽，誤以為僅係來源不
明之真鈔，為貪圖利益而予以價購，事關本罪之成立與否，自應
詳加調查。乃原審未詳加勾稽說明，即遽為不利於上訴人等之判
決，亦有調查職責未盡及理由不備之違法。以上，或為上訴意旨
所指摘，或為本院得依職權調查之事項，而第三審法院應以第二
審判決所確認之事實為判決基礎，原判決上述之違背法令，影響
於事實之確定，本院無可據以為裁判，自應將原判決撤銷，發回
原審法院更為審判。又台灣台北地方法院檢察署移請併辦（見原
判決理由貳）及該署函請本院併案審理部分（九十六年度偵字第
一八四四號），應於起訴效力所及之範圍內，加以審酌，合予指
明。
據上論結，應依刑事訴訟法第三百九十七條、第四百零一條，判
決如主文。
中    華    民    國  九十八  年   十一   月   十九   日
                      最高法院刑事第二庭
                          審判長法官  莊  登  照
                                法官  陳  世  淙
                                法官  徐  昌  錦
                                法官  許  錦  印
                                法官  蕭  仰  歸
      本件正本證明與原本無異
                                      書  記  官
中    華    民    國  九十八  年   十一   月  二十三  日
                                                      K


司法院資訊處製作；財團法人民間司法改革基金會備份。
